【裁判字號】    89,判,2516
【裁判日期】    890804
【裁判案由】    綜合所得稅
【裁判全文】
最  高  行  政  法  院  判  決                  八十九年度判字第二五一六號
    原      告  甲○○
    被      告  財政部高雄市國稅局
    代  表  人  鄭宗典
右當事人間因綜合所得稅事件，原告不服行政院中華民國八十八年一月七日台八十八
訴字第○○六六九號再訴願決定，提起行政訴訟，本院判決如左︰
    主  文
原告之訴駁回。
訴訟費用由原告負擔。
    事  實
緣原告之配偶謝雪妙係高雄市成一會計記帳事務所（以下簡稱成一事務所）之負責人
，經法務部調查局南部地區機動工作組（以下簡稱調查局南機組）查獲其利用從事辦
理工商登記及代理記帳業務之機會，提供鉅額資金供新設立公司行號取得存款證明以
供驗資之用，其墊款所取得之代價涉嫌逃漏稅捐。被告乃依查得資料，核定謝雪妙八
十年度利息所得新臺幣（下同）一、二八七、九八三元，併課原告當年度綜合所得稅
，並就其所漏稅額裁處○．五倍之罰鍰八四、○○○元。原告不服，申經復查結果，
未准變更，提起一再訴願，遞遭決定駁回，遂提起行政訴訟。茲摘兩造訴辯意旨於
次：
甲、原告起訴意旨略謂：
一、原告配偶謝雪妙成立成一事務所，從事辦理工商登記及代客記帳業務，業經財政
    部高雄市國稅局登錄在案，核發統一編號為00000000，其有關執行業務
    收入及各項支出亦係以上開事務所名義收受列支，並依法扣繳申報，事務所年度
    所得亦規定申報列入執行業務所得項下，此均有證明文件可稽，成一事務所執行
    業務之事實，亦為原處分所不否認。
二、依財政部八十二年十一月三日台財稅第八二一五○○六七二號函釋：「代客記帳
    業者不得組織公司登記經營代客記帳業務，應依所得稅法第十四條第一項第二類
    有關執行業務所得之規定，核課個人之綜合所得稅」；及依執行業務所得查核辦
    法第十條第三項規定：「執行業務者如依法不得組設公司辦理執行業務案件者，
    其仍以公司行號辦理執行業務案件，其酬金應併歸執行業務者之執行業務收入，
    核計所得稅」；準此，會計事務所辦理工商登記及代客記帳業務，其性質雖與一
    般會計師事務所有殊，惟就執行業務所得課稅之認定，實質上並無二致，此觀諸
    財政部頒「稽徵機關核算執行業務者收入標準」及「執行業務者費用標準」，分
    別認定未具會計師資格辦理工商登記及代客記帳業務適用會計師收入標準計算，
    實質認定上開業務係屬執行業務所得，殆無疑義。
三、依所得稅法第十四條第一項第二類規定，執行業務所得之計算，係以執行業務者
    之業務收入減除業務所必須之直接間接必要費用後之餘額為所得額。原告配偶謝
    雪妙墊資收入一、二八七、九八三元，係辦理工商登記墊資所產生之收入，屬工
    商登記業務範疇，其資金收支，均係以成一事務所名義為之，依前項財政部頒布
    有關法令規定，應屬事務所執行業務所得，原處分認定上開收入「係屬個人之資
    金運用，其所得利益應認屬個人之利息所得，與事務所無涉，．．．」，顯昧於
    事實。則本項收入既屬執行業務收入，依所得稅法規定，其與業務收入相關之直
    接間接必要費用即應予以減除，有關墊資資金來源之借款利息支出，原告於申請
    復查時即臚列甚詳，並有債權人之承諾書可稽，乃原處分逕按利息收入核定原告
    之所得，即不准減除上開必要之利息支出，顯有未洽。參照財政部八十六年七月
    三十一日台財稅第八六一九○七五六二號函釋及行政院台八十五訴字第二五○四
    三號再訴願決定意旨，原告上開利息支出顯為執行業務墊資收入所必需，係屬所
    得稅法第十四條第一項第二類規定之其他必要費用，應予核實認列方屬允當。
四、一再訴願決定所稱：「原告配偶謝雪妙並未以事務所名稱與代辦公司行號簽訂契
    約，約定墊資之事項，且該墊資款項係原告配偶謝雪妙以個人名義借款而來，應
    係個人資金之運用，其所獲之利益應認屬個人之利息所得，與事務所無涉」乙節
    ，用以否定成一事務所墊資之事實，亦屬非當。查成一事務所之法律地位已如前
    述，非屬工商登記業務之法定代理，自無法簽訂契約；且事務所亦未具法人資格
    ，無法以事務所名義開立銀行帳戶，惟均不影響成一事務所辦理工商登記墊資收
    入之事質認定。
五、被告原處分係按每日每百萬元五五○元核計墊資收入，亦有未合，查上開墊資收
    入八十四年七月以後為每日每百萬元六○○元，八十四年七月以前則為五○○元
    ，參閱臺灣高雄地方法院檢察署訊問筆錄證人證詞之甚明。
六、綜上所述，被告之原處分及一再訴願決定均有違誤，請判決併予撤銷等語。
乙、被告答辯意旨略謂：
一、原告之配偶謝雪妙係高雄市成一事務所負責人，其利用執行業務之機會，以本人
    及原告之名義，分別於高雄市中興銀行營業部、彰化銀行南高雄分行、高雄市第
    十信用合作社營業部等金融單位先後設立活期存款、活期儲蓄存款及支票存款帳
    戶，存入鉅額資金，提供各同業之代理記帳業者代辦一般公司「新設立登記」、
    「增資」、「年終盈餘分配」手續時之資金銀行存款證明．因謝雪妙之行為違反
    公司法規定，案經臺灣高雄地方法院檢察署檢察官提起公訴，另調查局南機組查
    獲，八十年謝雪妙利用其在彰化商業銀行南高雄分行及高雄市第十信用合作社支
    票存款之帳戶，代作資金以充驗資之總金額為一、一七○、八九三、七三六元，
    每次墊資期間為二日，其收取之代價為每一百萬元每日代價五○○至六○○元不
    等。謝雪妙於被告為處分時主張八十四年七月以前每一百萬元每日代價五○○元
    ，七月以後每日代價六○○元，惟無法提示證明，被告乃按平均數五五○元計算
    ，核定墊資之利息所得一、二八七、九八三元（1,170,893,736÷1,000,000×55
    0×2=1,287,983），應無不合。
二、原告主張上開墊資收入是事務所工商登記手續費收入之一種，應予扣除必要費用
    乙節，查謝雪妙固為成一事務所負責人，惟其並未以事務所名義與代辦公司行號
    簽訂契約，約定墊資之事項，且依調查局南機組獲案之調查筆錄所載，該墊資資
    金來源係謝雪妙以其個人名義向金融單位或私人借款而來，應係其個人資金之運
    用，其所獲得利益應認屬個人之利息所得，與事務所無涉。次查該業務皆是謝雪
    妙親自負責，其事務所雇用之人員係擔任代理記帳等業務，僅偶而幫其打電話，
    依其交代之事項通知客戶而已，該墊資之事與其開設事務所雇用人員從事辦理工
    商登記或代理記帳業務無涉，訴請將其墊資利息數入認定為執行業務收入扣除必
    要費用，自無足採。另主張八十四年七月以前每一百萬元每日代價五○○元，七
    月以後每日代價六○○元部分，查謝雪妙於調查局南機組調查時述稱：「以每一
    百萬元為一單位每天利息為五○○元或六○○元不等」，並無八十四年七月以前
    每一百萬元每日代價五○○元之陳述。又原告於本訴訟時提示之臺灣高雄地方法
    院檢察署檢察官對涉案之關係人所作訊問筆錄，僅陳淑雲部分有說明「一百萬元
    一天五佰元利息」，該說明與上開謝雪妙述稱情形不盡相符，其餘王美惠、游順
    良、盧國華三人則未言及利息情形，是該證據尚無足佐證其主張，從而被告依平
    均數五五○元核定，亦非無據。又謝雪妙雖提示該墊資資金提供者之姓名及其承
    諾書以及其提供資金金額、利率，每月支付資金提供者之利息明細表一張，主張
    其借款後墊資於他人之過程中所賺之利潤非利息所得，應屬其他所得；又縱屬利
    息所得亦應減除借入款所付之利息費用云云，惟查其提供之資料，有關借入款及
    借出款無法一對一查明，是難謂其交易型態係資金之仲介、或可歸類為其他所得
    之情形，事實上其資金之借入及借出，係平時將借入資金存放於原告與其配偶之
    銀行帳戶中，待有人需墊資時，始自該帳戶轉至他人帳戶，按日及金額大小、收
    取代價，此項行為正屬貸出款項之行為，其所得應屬利息所得。又利息所得依所
    得稅法第十四條第一項第四類並無得減除成本或必要費用之規定，此與同條其他
    各類如執行業務所得、租賃及權利金所得等．．．有明文規定者不同，自不得減
    除，是其主張亦不足採。
三、原告辦理八十年度綜合所得稅結算申報，漏報利息、租賃及前述調查局南機組查
    獲之墊資利息所得，核有違反行為時所得稅法第一百十條第一項（原告誤植為所
    得稅法第七十一條第一項）規定，被告依法核定逃漏所得稅額，並按漏稅額一六
    八、○七○元裁處○．五倍罰鍰八四、○○○元（計至百元），於法並無違誤，
    請判決駁回原告之訴等語。
    理  由
一、按「凡有中華民國來源所得之個人，應就其中華民國來源之所得，依本法之規定
    ，課徵綜合所得稅。」「個人之綜合所得總額，以其全年左列各類所得合併計算
    之：．．．第四類利息所得：凡公債、公司債、金融債券、各種短期票卷、存款
    及其他貸出款項利息之所得：．．．」「納稅義務人之配偶，．．．，有前條各
    類所得者，應由納稅義務人合併報繳。」及「納稅義務人已依本法規定辦理結算
    申報，但對依本法規定應申報課稅之所得額有漏報或短報情事者，處以所漏稅額
    兩倍以下之罰鍰。」分別為行為時所得稅法第二條第一項、第十四條第一項第四
    類、第十五條第一項及第一百十條第一項所明定。
二、本件原告之配偶謝雪妙係成一事務所之負責人，利用從事辦理工商登記及代理記
    帳業務之機會，提供巨額資金供新設立公司行號取得存款證明以供驗資之用，其
    墊款所取得之代價涉嫌逃漏稅捐，經法務部調查局南部地區機動工作組查獲，被
    告乃依查得資料，核定謝雪妙八十年度利息所得一、二八七、九八三元，併課原
    告當年度綜合所得稅，並就其所漏稅額裁處○．五倍之罰鍰八四、○○○元。原
    告不服，循序提起行政訴訟，為如事實欄所載之主張。經查：
（一）原告之配偶謝雪妙係成一事務所之負責人，利用從事辦理工商登記及代理記帳
      業務之機關，以其本人及原告之名義分別於高雄市中興銀行營業部、彰化銀行
      南高雄分行、高雄市第十信用合作社營業部等金融單位先後設立活期存款、活
      期儲蓄存款及支票存款帳戶，存入巨額資金，提供給各同業之代理記帳業者代
      辦一般公司「新設立登記」、「增資」、「年終盈餘分配」手續時之資金銀行
      存款證明，案經法務部調查局南部地區機動工作組查獲，謝雪妙於八十年間利
      用其在彰化商業銀行南高雄分行及高雄市第十信用合作社活期存款、支票存款
      之帳戶，代作資金以充驗資之總金額為一、一七○、八九三、七三六元，每次
      墊資期間為二日，所收取之代價為每一百萬元每日代價五百元至六百元不等，
      該墊款資金來源係謝雪妙及原告以個人名義向金融單位（彰銀苓雅分行、合庫
      南高雄支庫）或私人（親朋好友）借款而來，此業據謝雪妙於八十四年十二月
      二十七日在法務部調查局南部地區機動工作組調查時供述其詳（見原處分卷內
      法務部調查局南部地區機動工作組調查筆錄），該墊資資金應係謝雪妙個人資
      金運用，其所獲得利益應認屬個人之利息所得，與事務所無涉，況該成一事務
      所係由謝雪妙親自負責（原告另負責旅行社業務，見同上筆錄所載），其所僱
      用之人係擔任代理記帳等業務，該墊資之事與其所開設事務所所僱用之人原從
      事辦理工商登記或代理記帳業務應無涉。所指依財政部八十二年十一月三日台
      財稅第八二一五○○六七二號函釋及執行業務所得查核辦法第十條第三項、稽
      徵機關核算執行業務者收入標準、執行業務者費用標準等規定意旨，應屬執行
      業務所得，並不足採。
（二）原告另主張八十四年七月以前每百萬元每日代價為五○○元，七月以後每日代
      價為六○○元乙節，查謝雪妙於法務部調查局南部地區機動工作組之上開調查
      筆錄中述稱：「以每一○○萬元為一單位，每單位每天之利息為五○○元或六
      ○○元不等」，並無言及八十四年七月以前每一○○萬元每日代價五○○元之
      陳述。原告所提臺灣高雄地方法院檢察署檢察官於八十五年六月二十八日對涉
      案關係人所作訊問筆錄，僅陳淑雲部分提及「一百萬元一天五百元利息」，然
      與謝雪妙之上開供詞不盡相符，其餘王美惠、游順良、盧國華等三人則未言及
      利息情形，是被告依平均數每萬元每日五五○元核定，亦非無據。
（三）依所得稅法第十四條第一項第四類並無得減除成本或必要費用之規定，原告所
      稱原處分逕按利息收入核定原告之所得，不准減除其他必要之利息支出，顯有
      未洽云云，亦不足採。
三、綜上所述，被告按每一旦萬元每日平均數為五五○元計算，核定謝雪妙墊資之利
    息所得一、二八七、九八三元（1,170,893,736÷1,000,000×550×2=1,287,983
    ），供課原告當年度綜合所得稅，並就其所漏稅額裁處○．五倍之罰鍰八四、○
    ○○元，揆諸首揭規定，並無違誤，一再訴願決定施行細則，亦無不合，原告起
    訴論旨難認有理由，應予駁回。
據上論結，本件原告之訴為無理由，依行政訴訟法施行法第二條、行政訴訟法第九十
八條第三項前段，判決如主文。
中    華    民    國     八十九      年      八      月       四        日
              最 高 行 政 法 院 第 四 庭
                                審 判 長 法  官      葉  振  權
                                         法  官      趙  永  康
                                         法  官      吳  錦  龍
                                         法  官      林  清  祥
                                         法  官      吳  明  鴻
右  正  本  證  明  與  原  本  無  異
                                         法院書記官  阮  桂  芬
中    華    民    國     八十九      年      八      月       七        日


司法院資訊處製作；財團法人民間司法改革基金會備份。
